【裁判字號】    98,簡,113
【裁判日期】    980626
【裁判案由】    遺產稅
【裁判全文】
臺北高等行政法院判決
                                       98年度簡字第113號
原      告  甲○○
            (甲○○、劉炳貴、.
訴訟代理人  張福源  會計師
被      告  財政部臺灣省北區國稅局
代  表  人  陳文宗（局長）
上列當事人間因遺產稅事件，原告不服財政部中華民國97年12月
23日台財訴字第09700538190號（案號：第00000000號）訴願決
定，提起行政訴訟。本院判決如下：
    主  文
原告之訴駁回。
訴訟費用由原告負擔。
    事  實  及  理  由
一、程序方面：本件原告申報其母即被繼承人劉鄭記妹之遺產稅
    ，不服被告否准被繼承人劉鄭記妹死亡前應納稅捐新台幣(
    下同)228,000元自遺產總額中扣除，而提起本件撤銷訴訟，
    經核依其主張而得減少之應納遺產稅額為114,000 元，未逾
    20萬元，依行政訴訟法第229 條第1 項第1 款、第2 項規定
    及司法院92年9 月17日（92）院台廳行一字第23681 號令，
    應適用簡易訴訟程序，爰不經言詞辯論，逕為判決，合先敘
    明。
二、事實概要：原告之母劉鄭記妹於民國88年5 月20日死亡，原
    告經核准延期申報後，於89年2 月11日依限辦理遺產稅申報
    ，經被告初查核定遺產總額221,850,811 元，應納稅額為88
    ,998,103元。原告對遺產總額- 房屋部份（坐落於台北縣板
    橋市○○街99巷17號地下室房屋之遺產價值）及死亡前應納
    未納稅捐部分不服，申請復查未獲變更，提起訴願亦經決定
    駁回後，原告就死亡前應納未納稅捐部分仍不服，遂提起本
    件行政訴訟。
三、原告起訴主張：
    (一)被繼承人劉鄭記妹死亡前應納贈與稅228,000 元，依遺產
      及贈與稅法第17條第1 項第8 款規定，應自遺產總額中扣
      除。詎原處分係以財政部81年6 月30日台財稅字第811669
      393 號函釋不符為由而核駁，顯以行政命令變更或限制上
      揭法條規定之適用，除與「命令不得抵觸法律」不符外，
      亦與「關於人民之權利、義務者，應以法律定之」及「租
      稅法律主義」不合。
    (二)查系爭財政部函釋說明二所示，其立論基礎係援引法務部
      80年3 月4 日法81律02998 號函為據，惟依法務部該函釋
      理由係以民法第1148條規定為立論基礎，而系爭228,000
      元之公法之租稅債務，即屬被繼承人死亡前，依法應納之
      稅捐，為財產上之義務，故被告依民法繼承編有關規定，
      改向繼承人課徵，核屬前揭遺產及贈與稅法第17條第1 項
      第8 款規定，應自遺產總額中扣除，足認財政部上揭函釋
      之主張，與所援引作為立論基礎的法務部函釋理由亦有違
      背。
    (三)次按，遺產及贈與稅法之立法原意，屬該法第15條之死亡
      前2年內已贈與之個人財產，原非屬第1條規範之遺產，倘
      非有第15條規範者，故第1 條規範者為真正遺產，第15條
      為稅法所擬制之「視為遺產」，兩者顯有不同，而依該法
      第11條規定，其依第1 條課徵之遺產稅為真正原始「遺產
      稅額」，另依第15條規定課徵者為「因併計贈與所增加遺
      產稅額」。故該死亡前應併計入遺產之贈與財產，所應納
      之贈與稅，依法亦僅可就後者之「因併計贈與所增加遺產
      稅額」中扣除，對前者之原始「遺產稅額」是不得扣除。
      故就本件86年9 月18日100 萬元贈與金額，所課徵228,00
      0 元之贈與稅額，因未逾上開併計贈與所增加遺產稅額50
      萬元，是其所繳之贈與稅可在遺產稅中全額扣抵，俾免發
      生重複課稅之情事；反之，若本件贈與課徵贈與稅額倘大
      於50萬元者，其得扣抵遺產稅之上限亦以50萬元為限，以
      防止有多扣抵原始真正「遺產稅額」之情事。
    (四)是以，遺產及贈與稅法第11條規定，僅與同法第15條規定
      有牽連及因果關係；其與同法第17條第1 項第8 款規定並
      無牽連關係外，亦無法律上競合關係。原處分顯把系屬同
      一性質（均同屬被繼承人死亡前應納未納稅捐）之情事，
      區分為是否適用遺產及贈與稅法第15條之贈與，而決定是
      否合於同法第17條第1 項第8 款規定之推論方式，其主張
      除顯有誤解上述3 法條之立法原意外，亦顯有牴觸法律保
      留原則及租稅法律主義等凡屬法治國家其依法行政應有之
      基本原則。
    (五)被告雖援引最高行政法院93年2 月份庭長法官聯席會議決
      議，以資抗辯。惟查該次決議事項並非最高行政法院唯一
      之決議，系爭決議事項早在最高行政法院92年9 月份庭長
      法官聯席會議決議在案，且該決議業經大法官釋字第622
      號解釋以該決議關於被繼承人死亡前所為贈與，如至繼承
      發生日止，稽徵機關尚未發單課徵贈與稅者，應以繼承人
      為納稅義務人，發單課徵贈與稅部分，逾越遺產及贈與稅
      法第15條規定，與憲法第19條及第15條規定之意旨不符，
      核釋應不予援用，而為大法官會議解釋所闡述租稅法律主
      義之要旨，被告理應奉為圭臬。
    (六)又本件係請追認被繼承人死亡前應納稅捐228,000 元，核
      依遺產及贈與稅法第17條第1 項第8 款規定免徵遺產稅，
      依依上揭大法官釋字第622 號解釋闡述之租稅法律主義要
      旨，被告若無法舉出其否准之法律依據，依法豈有否准之
      理，其主張顯已違反租稅法律主義等語。並請求撤銷訴願
      決定及原處分等語。
四、被告則以：
    (一)按遺產及贈與稅法第11條第2 項及第17條第1 項第8 款規
      定，以及最高行政法院93年度2 月份庭長法官聯席會議決
      議「遺產及贈與稅法第11條第2 項規定應解釋為係同法第
      17 條 第1 項第8 款之特別規定，具有優先適用且排除同
      法第17 條 第1 項第8 款規定之適用。亦即此類型遺產稅
      課徵為避免重複課稅，乃係採行『扣抵方式』，而排除『
      扣除方式』之適用。」。
    (二)原核定被繼承人死亡前應納未納稅捐1,184,604 元，明細
      為房屋稅71,456元、地價稅281,034 元、贈與稅812,000
      元及綜合所得稅20,114元。原告主張還有應納未納贈與稅
      228,000 元應自遺產總額中扣除云云。查被繼承人86年度
      贈與總額8,500,000 元，贈與稅額1,040,000 元，至被繼
      承人死亡時尚未繳納，其中812,000 元部分已自遺產總額
      中扣除，另86年9 月18日贈與現金1,000,000 元予劉鴻儒
      部分，依遺產及贈與稅法第15條之規定併入遺產課稅，應
      納贈與稅額228,000 元已自應納遺產稅額內扣抵，本件已
      無訴之利益。又本件將應納未納贈與稅額228,000 元自應
      納遺產稅額內全額扣抵，係屬從寬對原告有利之處分，併
      予敘明等情置辯。並請求判決駁回原告之訴。
五、經查：
    (一)按「被繼承人死亡前2 年內贈與之財產，依第15條之規定
      併入遺產課徵遺產稅者，應將已納之贈與稅與土地增值稅
      連同按郵政儲金匯業局1 年期定期存款利率計算之利息，
      自應納遺產稅額內扣抵。但扣抵額不得超過贈與財產併計
      遺產總額後增加之應納稅額。」及「左列各款，應自遺產
      總額中扣除，免徵遺產稅：……八、被繼承人死亡前，依
      法應納之各項稅捐、罰鍰及罰金。」遺產及贈與稅法第11
      條第2 項及第17條第1 項第8 款分別定有明文。
    (二)次按，「按遺產及贈與稅法第11條第2 項規定……，得自
      應納遺產稅額內扣抵之贈與稅，係以被繼承人死亡前二年
      內贈與之財產價值為計算基礎。若此贈與稅額得自遺產總
      額中扣除，即相當於贈與財產價額扣除贈與稅額後之餘額
       (不等同贈與財產) 併入遺產課徵遺產稅，而於扣抵額不
      超過贈與財產併計遺產總額後增加之應納稅額範圍內，卻
      得以贈與財產價值全部為基礎計算之贈與稅額作為扣抵額
      ，顯非遺產及贈與稅法第11條第2 項之立法目的。又被繼
      承人死亡前二年內贈與之財產，既依遺產及贈與稅法第15
      條之規定視為被繼承人之遺產，併入其遺產總額課徵遺產
      稅，於此遺產稅課徵計算中其既依法視為『遺產』，而於
      同一課徵遺產稅之計算中，若准依據遺產及贈與稅法第17
      條第1 項第8 款規定自遺產總額中扣除贈與稅額，無異又
      另認其為『贈與財產』，始有『贈與稅額』之扣除，形成
      在課徵此類型遺產稅課徵計算中對於同一財產卻分別以依
      法視為『遺產』及課徵贈與稅額之『贈與財產』等不同性
      質認定之矛盾。而遺產及贈與稅法第11條第2 項規定，係
      為避免此類型遺產稅課徵發生重複課稅，乃在此類型遺產
      稅課徵先計算出應納遺產稅額後，再扣抵以贈與財產為基
      礎所另行課徵計算出之贈與稅額，如此既可避免重複課稅
      ，又可除去前述邏輯論證上之矛盾。故遺產及贈與稅法第
      11條第2 項規定應解釋為係同法第17條第1 項第8 款之特
      別規定，具有優先適用且排除同法第17條第1 項第8 款規
      定之適用。亦即此類型遺產稅課徵為避免重複課稅，乃係
      採行『扣抵方式』，而排除『扣除方式』之適用。財政部
      81年6 月30日台財稅第811669393 號函釋：『被繼承人死
      亡前三年( 現行法修正為二年) 內之贈與應併課遺產稅者
      ，如該項贈與至繼承發生日止，稽徵機關尚未發單課徵時
      ，應先以繼承人為納稅義務人開徵贈與稅，再依遺產及贈
      與稅法第15 條 及第11條第2 項規定辦理，惟該項贈與稅
      不得再自遺產總額中扣除。……』，亦即被繼承人死亡前
      二年內之贈與併課遺產稅後不得再自遺產總額中扣除該項
      贈與稅，該函釋係財政部依遺產及贈與稅法之立法意旨而
      為函釋，尚無抵觸法律及憲法，亦無增加法律所無之限制
      ，或違反法律保留原則，或有違反租稅公平原則，其後段
      部分自得予以適用。」亦經最高行政法院93年度2 月份庭
      長法官聯席會議決議在案。
    (三)查本件被繼承人於88年5 月20日死亡，原告等繼承人辦理
      遺產稅申報，經被告核定被繼承人死亡前應納未納稅捐，
      為為1,184,604 元（房屋稅71,456元+ 地價稅281,034 元
      + 贈與稅812,000 元+ 綜合所得稅20,114元）等情，為原
      告所不爭，並有遺產稅申報書及被告核定通知書可稽( 見
      原處分卷420-424 、705-707 頁) ，堪認為真實。原告雖
      主張被繼承人死亡前應納未納之稅捐贈與稅，尚有其生前
      於86年度贈與劉鴻儒現金1,000,000 元，應納之贈稅額22
      8,000 元，亦應自遺產總額中扣除云云。惟查，被繼承人
      係於86年9 月18日贈與現金1,000,000 元予劉鴻儒( 見原
      處分卷第383 頁) ，因屬被繼承人死亡前二年內之贈與，
      依遺產及贈與稅法第15條之規定應併入遺產課稅，故被告
      依同法第11條第2 項定，將被繼承人就系爭死亡前二年內
      之贈與應納稅額228,000 元，自應納遺產稅額內予以扣抵
       (見原處分卷第707 頁遺產稅核定通知書之應納稅額之計
      算及說明欄所示減除「扣抵贈與稅額及利息228,000 元」
      項目），揆諸前揭規定及最高行政法院庭長法官聯席會議
      決議，並無不合。原告執其個人主觀之見解，一再爭執系
      爭應納稅額應依遺產及贈與稅法第17條第1 項第8 款規定
      自遺產總額內扣除，並指摘原處分違反租稅公平原則及租
      稅法定主義云云，並無足採。
六、綜上所述，原告之主張，尚不足採。原處分於法並無違誤，
    訴願決定予以維持，亦無不合，原告仍執前詞，訴請撤銷，
    為無理由，應予駁回。
據上論結，本件原告之訴為無理由，爰依行政訴訟法第233條第1
項、第98條第1項前段，判決如主文。
中    華    民    國    98    年     6    月   26     日
                    臺北高等行政法院第二庭
                                    法  官  蕭惠芳
上為正本係照原本作成。
本件以訴訟事件所涉及之法律見解具有原則性者為限，始得於本
判決送達後20日內向本院提出上訴狀並表明上訴理由，如已於本
判決宣示後送達前提起上訴者，應於判決送達後20日內補具上訴
理由（均按他造人數附繕本），且經最高行政法院許可後方得上
訴。
中    華    民    國    98    年     6    月   26     日
                                    書記官   李淑貞


司法院資訊處製作；財團法人民間司法改革基金會備份。
